【裁判字號】    90,上訴,1543
【裁判日期】    901127
【裁判案由】    公共危險等
【裁判全文】
臺灣高等法院刑事判決                            九十年度上訴字第一五四三號
    上  訴  人  臺灣板橋地方法院檢察署檢察官
    被      告  乙○○
    選任辯護人  劉昌崙
                施盈志
右上訴人因被告公共危險等案件，不服臺灣板橋地方法院八十九年度訴字第一二六三
號，中華民國九十年三月十二日第一審判決（起訴案號：臺灣板橋地方法院檢察署八
十九年度偵字第八二一號）提起上訴，本院判決如左：
    主  文
上訴駁回。
    理  由
一、公訴意旨略以：被告乙○○於八十八年一月十日向甲○○承租位於台北縣土城市
    ○○路○段一二五巷二弄十七之一號一樓、十七之一號地下室及十七之二號地下
    室，開設冠儒興業有限公司（以下簡稱冠儒公司），從事成衣中盤批發買賣生意
    ，其中以十七之一號地下室及十七之二號地下室作為堆放成衣倉庫。竟圖謀保險
    金先於八十八年三月八日向明台產物保險股份有限公司（下稱明台保險公司）、
    友聯產物保險股份有限公司、富邦產物保險股份有限公司、蘇黎世產物保險股份
    有限公司、香港商亞洲保險有限公司共同投保新台幣（下同）三千一百五十萬元
    。並於八十八年十一月七日二十三時十九分許，在上開倉庫之現有人所在建築物
    之十七之二號地下室由最後側向前算起第二具吊掛衣用鐵架上層附近處所、十七
    之二號地下室由最後側向前算起第二具吊掛衣用鐵架上層附近處所，放火燒燬成
    衣，致該處地下室建築物局部氧化現象、大樓整體水管電源線路燒燬及吊掛衣用
    鐵架及衣物成品燒損，因認被告涉有刑法第一百七十三條第一項之縱火罪、同法
    第三百三十九條第一項、第三項之詐欺取財未遂罪嫌。
二、檢察官認被告涉有上開罪嫌，係以本件火災原因經台北縣消防局調查結果現場並
    未發現有電器用品或電源配線有短路熔痕現象，亦未發現有外人侵入破壞之痕跡
    ，而以人為縱火可能性較高，而被告所經營之冠儒公司之營業額並無如被告所稱
    之四、五百萬元，且被告經法務調查局測謊結果，呈情緒波動反應，應係說謊，
    因認係被告先投保鉅額保險後，圖謀保險金而行縱火等情為其論據。
三、訊據被告堅決否認有何縱火犯行，辯稱本件火災發生時伊乃在住所台北市○○區
    ○○街一六一號家中準備就寢，係房東即證人甲○○打電話至其家中，伊始知發
    生火災，而即行趕往現場處理，案發時伊既不在現場根本不可能縱火，而伊經營
    之冠儒公司於址地下室倉庫所庫存之成衣，多達二萬餘套，價值達三千萬元以上
    ，並經明台產物保險公司到場勘驗屬實，始予承保，伊亦絕無貪圖詐領保險金之
    可能，而其於調查局測謊時因心情緊張說話結巴，致情緒呈波動反應，但不能因
    此即認被告有縱火之嫌等語置辯。
四、按犯罪事實應依證據認定之，無證據不得推定其犯罪事實，又不能證明被告犯罪
    者，應諭知無罪之判決，刑事訴訟法第一百五十四條、第三百零一條第一項分別
    定有明文。所謂認定犯罪事實之證據，係指足以認定被告確有犯罪行為之積極證
    據而言，該項證據自須適合於被告犯罪事實認定，始得採為斷罪資料。又苟未能
    發現相當證據，或證據不足以證明，自不能以推測或擬制之方法，以為裁判基礎
    ，亦有最高法院二十九年上字第三一０五號及四十年台上字第八六號判例意旨可
    資參照。經查：
  I、本件火災造成前述地下室燒燬之事實，固有台北縣消防局火災原因調查報告書
      所附之現場照片在案可參，而火災發生之原因，因現場並無存放自燃之危險物
      品或化工原料，且有三處獨立起火點，而各處所之火流延燒徑無法連貫，在同
      一時段因遺留火種造成三處以上之火源起火燃燒之可能性似無，而該三處起火
      點附近，並未發現有電器用品或電源配線有短路烙痕現象，因而排除本件火災
      係因自燃、電氣因素或遺留火種引燃之可能性，而以『人為（縱火）引燃之可
      能性較高』，而因可進入該地下室入口除消防人員因救災需要而破壞外，並未
      發現有外人侵入破壞之痕跡，本案之起火原因研判與當事人或當事人授意他人
      所為，難脫關係，固亦經上開火災原因調查報告摘要內容所載明，並據製作該
      調查報告之證人即臺北縣消防局火災調查課長洪良建到庭供述在卷（查本院囑
      託內政部消防署複為勘查，依該鑑定報告所得之結論亦係『以人為因素縱火引
      起本案之可能性較大』，此有該署九十年十月十六日九十消署調字第九０─０
      一八０號函文暨勘查報告一份、相片三十九幀在卷可按），是本件火災發生原
      因固以人為縱火可能性最大，但究係何人縱火，以何種方式縱火，遍查上開火
      災原因調查報告書及偵查卷內，並無任何證物或證人之證言足以指證有何人涉
      嫌，而上開火災原因調查報告書逕予研判指明係與當事人或當事人授意他人所
      為，顯係依本件封閉式之地下室入口除因消防人員救災需要而破壞外，並無發
      現有外人侵入破壞之痕跡之情況證據據以推測而來，惟依此情況證據所據以得
      來推論，並未經嚴格之法定證據證明程序而來，而僅係該救災機關推測之意見
      ，證人洪良建證言亦屬其個人之意見或推測之詞，依刑事訴訟法第一百六十條
      之規定，自不得為證據。而本案有相當利害關係之當事人除被告外，亦尚有房
      東屋主即證人甲○○及被告之配偶丙○○，而依證人即房東甲○○於本院到庭
      證稱『八十八年十一月七日晚上，我帶小孩出去玩，十點半、十一點左右回到
      家，我媽媽跟我說鄰居打電話來說地下室冒煙，過不久鄰居又打電話來，我就
      打行動電話找乙○○，但打不通，後來又打他家的電話（號碼記不清楚，開頭
      是３０９），是一位女士接的，聲音聽不清楚，後來就被掛斷了，我又馬上打
      呼叫器給乙○○。乙○○問我什麼事，我告訴他租屋處冒煙，請他趕快過去看
      一看』及被告之配偶丙○○於本院證稱『發生火災時，我與被告及我女兒、我
      媽媽均在家，當天晚上房東甲○○晚上十一點多打電話來，是我媽媽接的，當
      時我先生正準備睡覺，我媽媽去叫我先生接聽時，電話卻斷掉了，後來房東打
      呼叫器給我先生，我先生回電話給房東，房東說倉庫冒煙出來，我先生就馬上
      趕過去。』等語，亦足以證明被告於火災發生時並未在現場，自難遽憑上開救
      災機關之推測意見即據以論斷確係被告所為或授意他人所縱火。
  II、依被告供稱「通往地下室的門沒有上鎖，一樓大門的鑰匙只有一把，在我身上
      ，平常上班我最早到，都由我開門。十七之一號地下室及十七之二號地下室有
      打通公共樓梯上鎖，客廳有一個樓梯可以下去。八十八年十一月七日當天是星
      期日，沒有上班，早上九點多我有進去拿衣服，沒有其他人在場，我離開之後
      就沒有再進去，我太太平常都和我一起上下班，她也沒有進去。地下室沒有裝
      設氣窗，只有一個抽風機。」等語，雖僅其持有地下室之鑰匙，然現場如上述
      ，被告當時已有不在場之證明，自不得因其持有鑰匙即率斷其為放火者，而本
      件被告所經營之冠儒公司，固於火災發生前向向明台保險公司及其他保險公司
      就上開建物及貨物、生財器具依比例共保保險金額三千一百五十萬元之火災保
      險，有該火災保險單影本在案可憑，並為被告所自承，惟明台保險公司於承保
      前，即派人前去被告公司了解狀況，當時被告公司貨物超過一千八百套成衣，
      貨物價值三千萬元，不動產一百萬元受益人是房東，給付被告公司用於火災回
      復原狀之理賠金，即被告本件地下室倉庫所貯存之成衣多達二萬套以上，價值
      應在三千萬元以上，因保險價值大，才找其他公司承保（另一百萬元及五十萬
      元之保險係不動產及生財器具損失保險金額）之事實，此業據證人即明台保險
      公司承辦本件保險現場勘察之襄理羅勝春於原審到庭具結證稱屬實，是本件火
      災被告直接貨物受損害已達三千萬元以上，被告依其貨物價值投保三千萬元火
      災險，要難謂有何有違常理之處？檢察官謂被告係貪圖鉅額保險金而行縱火，
      已屬推測之詞，且縱認有此動機，檢察官亦無其他積極證明足以證明被告有縱
      火之行為，其僅以被告有此縱火之動機可能性，而逕行推論被告有縱火之事實
      ，乃屬速斷之舉。至被告於偵查中所述冠儒公司營業額與檢察官向台灣中小企
      業銀行函覆往來實際金額不符之事實及被告於台北縣消防局調查時稱損失只有
      三萬多元（按被告於本院供稱當時以為是生財器具部分才如此回答），雖屬被
      告證言之瑕疵，惟與被告有無縱火之待證事實無直接關連，亦不得據此而為被
      告不利認定。
  III、而本件被告經法務部調查局進行進行測謊，而經鑑測結果被告對（一）其不知
      現場有無遭人縱火及（二）其未縱火之問題經測試結果，呈情緒波動反應，應
      係說謊，固有該局（八九）陸（三）字第８９１２９３７８函在卷可查，惟測
      謊乃係鑑測機關依其所提問之關鍵問題，鑑測當事人情緒波動反應，以觀察其
      對待證事實之自白或證言有無說謊，是測謊鑑定報告對待證事實所憑之被告自
      白或證人證言之真實與否固有一定程度之證據力，惟其證明力僅有補強證據之
      效力，而不得作為證明犯罪事實之唯一證據，否則即屬違背刑事訴訟法第一百
      五十六條之證據能力之原則，從而本件被告自始並無任何犯行之自白，亦無其
      他具有證據能力之證人證言或其他適當之證據足以憑認被告有何縱火之犯行，
      檢察官所舉前開本院已論述之其他證據既不適合或具有與待證犯罪事實關連性
      之證據能力或證明力，其徒以被告未通過法務部調查局之測謊鑑定之唯一且僅
      具有補強證據效力之鑑定證據，而據以認定其犯罪事實，即屬無證據而推定其
      犯罪事實，而屬違背刑事訴訟法第一百五十四條之規定，此外復查無其他積極
      證據足以證明被告有何縱火及詐欺未遂之事實，依法自應為被告無罪之諭知。
五、原審以無積極證據足以證明被告有何縱火及詐欺未遂之事實，而為被告無罪之諭
    知，其認用法核無違誤，檢察官上訴意旨仍執「本件火災原因經臺北縣消防局調
    查結果現場並未發現有電器用品或電源配線有短路熔痕現象，亦未發現有外人侵
    入破壞之痕跡，而以人為縱火可能性較高，則以持有鑰匙之被告可能性最大，而
    被告經法務調查局測謊結果，呈情緒波動反應，應係說謊」等語，指摘原審判決
    不當，請求撤銷改判即無理由，應駁回其上訴。
據上論斷，應依刑事訴訟法第三百六十八條判決如主文。
本案經檢察官沈世箴到庭執行職務。
中      華      民      國      九十      年    十一    月    二十七    日
                              臺灣高等法院刑事第二十一庭
                                  審判長法  官  葉  騰  瑞
                                        法  官  莊  明  彰
                                        法  官  黃  國  忠
右正本證明與原本無異。
檢察官如不服本判決應於收受送達後十日內向本院提出上訴書狀，其未敘述上訴理由
者並得於提起上訴後十日內向本院補提理由書（均須按他造當事人之人數附繕本）。
被告不得上訴。
                                        書記官  劉  貞  達
中      華      民      國      九十      年    十一    月    二十九    日


司法院資訊處製作；財團法人民間司法改革基金會備份。
